臺灣臺中地方法院民事判決
110年度中簡字第515號
原      告  楊宸箖  
            徐珮珮  
上二人共同
訴訟代理人  洪永叡律師
被      告  吳軍德  
訴訟代理人  陳俐均律師

上列當事人間請求拆除違建等事件，本院於民國111年7月22日言
詞辯論終結，判決如下：
    主      文
一、被告應如附圖所示紅色畫線區塊，標註1面積10.82平方公尺
    之鐵皮曬衣場、標註2面積4.24平方公尺之廁所、紅磚牆、
    落地窗、標註3面積0.54平方公尺之女兒牆上方區塊（含窗
    戶）、標註4面積24.12平方公尺之鋼架造房間、標註5面積2
    5.14平方公尺之木造天花板、及標註6面積4.04平方公尺之
    波浪板屋頂拆除。
二、被告應將前項頂樓平台騰空返還原告及全體共有人。
三、被告應給付原告新臺幣5,586元，及自民國110年1月20日起
    至被告履行第一項及第二項聲明時止，按月給付原告新臺幣
    399元。
四、原告其餘之訴駁回。
五、訴訟費用由被告負擔五分之四，餘由原告負擔。
六、本判決第一至三項部分得假執行。
    事實及理由
一、原告主張：
　㈠原告二人為臺中市○區○○○街00號公寓房屋（下稱系爭公寓 ，
    共有1-7樓層及屋頂平台）第4層樓之所有權人（下稱4樓房
    屋），被告為系爭公寓第7層樓之所有權人（下稱7樓房屋）
    ，系爭公寓未向主管機關備查成立公寓大廈管理委員會。而
    7樓房屋上方為系爭頂樓平台，乃系爭公寓之公共設施，屬1
    至7層樓所有權人分別共有，每一層樓所有權人應有部分各7
    分之1。系爭頂樓平台上現有如附圖所示標註1-6之違建物（
    以下合稱系爭違建），系爭違建之事實上處分權人、使用權
    人為被告。被告之前手彭菲或其母親謝鳳樓（下稱被告前手
    ），於出賣給被告前並未與系爭公寓其他共有人就頂樓之使
    用權有成立約定系爭頂樓平台由7樓房屋所有人及住戶專用
    之分管契約。是被告目前就系爭頂樓平台占有系爭違建使用
    ，並放置相當多之物品等動產，妨害原告及其他共有人之共
    有權使用，原告以系爭頂樓平台共有人之地位，依民法第76
    7條第1項前段、中段、第821條規定，請求被告拆除系爭違
    建，並騰空返還給原告及全體共有人。
　㈡另被告岳父日前對原告表示，被告將於過完農曆年後在系爭
    頂樓平台施工增建違建物，被告並已將施工用之土泥置放於
    系爭頂樓平台内，此有妨害原告及其他共有人之共有權使用
    之虞，原告以系爭頂樓平台共有人之地位，請求被告不得在
    系爭頂樓平台内興建任何違建物及使用該違建物。
　㈢被告自民國108年11月20日取得系爭公寓7樓房屋之所有權，
    並自該日起無權占用系爭頂樓平台全部，受有占有使用相當
    租金之利益，致原告及其他共有人受有無法占有使用之損害
    ，原告依不當得利規定，請求被告自108年11月20日起至被
    告履行上開第一項及第二項聲明時止，給付相當租金之不當
    得利予原告。而系爭頂樓平台並無房屋課稅現值，爰以原告
    所有4樓房屋（面積104.5平方公尺）109年度房屋稅單所載
    課稅現值333,500元為核算系爭頂樓平台之價額，並以該價
    額之年息10%即33,500元為計算被告不當得利一年之數額，
    每月之金額為2,792元，原告就系爭頂樓平台之所有權為7分
    之1，故原告得請求被告返還之不當得利每月為399元（2,79
    2÷7），自108年11月20日至110年1月19日止共14個月，合計
    為5,586元（399×14）。故被告應給付原告5,586元及自110
    年1月20日起至被告履行第一項及第二項聲明時止，按月給
    付原告399元等語。
　㈣並聲明：⒈如主文第一至三項所載。⒉被告不得在系爭屋頂平
    台內興建任何違建物及使用該違建物。
二、被告抗辯：
  ㈠被告於108年10年28日向訴外人彭怡菲購入系爭公寓7樓房屋
    ，而彭怡菲前係將7樓房屋提供予其母親謝鳳娥居住。惟被
    告購買7樓房屋時發現該頂樓另有興建倉庫、棚架及廁所等
    ，因謝鳳娥曾與其他共有人就頂樓之使用權有分管協議，故
    被告與彭怡菲之買賣契約第2條始加註將頂樓使用權一併讓
    與被告使用，但不包括系爭違建之事實上處分權。被告前手
    既已同意於所有權移轉時將頂樓違建之事實上處分權歸還全
    體住戶，顯見被告並未取得系爭違之事實上處分權。又系爭
    違建應已長久存在頂樓平台，被告於購入7樓房屋後亦未使
    用倉庫等建物，原告請求被告將非屬被告所興建亦無事實上
    處分權之違建物拆除，與法不合。
  ㈡被告就7樓房屋進行裝修期間，就頂樓平台空間使用問題，已
    與其他樓層住戶達成頂樓平台空間由被告單獨使用之協議，
    在取得分管協議後始將冷氣機部分管線通過違建物遷入7樓
    ，被告確實已與其他共有人達成分管協議，取得約定專用權
    利，在分管契約未終止前，被告仍有系爭頂樓平台之專有使
    用權利，原告亦共同參與分管協議，其後卻主張被告不得單
    獨占用頂樓平台空間，顯有權利濫用情事。況系爭頂樓平台
    除違建物外，其他平台部分實際上均供全體共有人使用，並
    無任何排他行為，僅將部分個人物品暫時置放頂樓，所占用
    面積甚微，未影響其他共有人使用該平台，該平台尚有 其
    他共有人所設置之曬衣架。
  ㈢否認有原告所主張被告岳父表示系爭頂樓平台於農曆年後將
    另增建違建物之事實。被告是因發現頂樓有滲水現象，全體
    共有人對如何修繕均無回應，被告始自費整理並移除花圃等
    泥土，再進行防水塗層工程，並無原告所述要增建違建物之
    情事等語。
  ㈣並聲明：原告之訴駁回。
三、本院之判斷：
　㈠原告主張兩造分別為系爭公寓4樓、7樓之房屋所有權人，系
    爭頂樓平台建物係違建物，系爭頂樓平台違建物之範圍如附
    圖所示紅色區塊（標註1面積10.82平方公尺之鐵皮曬衣場、
    標註2面積4.24平方公尺之廁所、紅磚牆、落地窗、標註3面
    積0.54平方公尺之女兒牆上方區塊（含窗戶）、標註4面積2
    4.12平方公尺之鋼架造房間、標註5面積25.14平方公尺之木
    造天花板、及標註6面積4.04平方公尺之波浪板屋頂）等事
    實，業據提出臺中市中山地政事務所建物登記第一、二類謄
    本、臺中市中山地政事務所110年11月18日函暨土地複丈成
    果圖、照片、臺中市政府都市發展局111年5月11日函等件為
    證（見本院卷第27-41、43-51、137-143、225-244、297-29
    8頁），復為被告所不爭執，且經本院於110年10月26日勘驗
    現場，並經臺中市中山地政事務所人員測量屬實，有勘驗筆
    錄、土地複丈成果圖附卷可稽，是上開各節，堪以採信。
　㈡原告另主張被告應拆除系爭頂樓平台違建物乙節，則為被告
    所否認，並以前詞置辯。是本件應該審究者為：被告就系爭
    頂樓平台違建物是否有事實上處分權？系爭公寓全體區分所
    有權人是否默示成立分管契約，由被告專用系爭公寓頂樓平
    台？原告得否請求被告拆除系爭頂樓平台違建物？原告請求
    被告返還無權占有系爭頂樓平台之不當得利，有無理由？原
    告有無權利濫用情事？茲分述如下： 　
　㈢被告對系爭違建有事實上處分權部分：　
    按系爭頂樓平台係屬於系爭公寓全體住戶所有乙節，為兩造
    所不爭執（見本院卷第320頁），並有臺中南區半平厝段152
    2建號建物所有權狀可佐（見本院卷第51頁），堪以認定。
    又以無權占有為原因，請求返還所有物之訴，被告對原告就
    其物有所有權存在之事實無爭執，而僅以非無權占有為抗辯
    者，原告於被告無權占有之事實，無舉證責任，被告應就其
    取得占有，係有正當權源之事實證明之。如不能證明，則應
    認原告之請求為有理由（最高法院72年度台上字第1552號判
    決意旨參照）。經查：
　  據證人即被告前手彭怡菲於本院審理時證稱：我是買賣七樓
    ，頂樓即八樓是出售使用權，因為我們買的時候仲介有這樣
    講，建築是前一任屋主賣給我們時就有的，仲介說是前任屋
    主的工作室，工作室有一個喇叭鎖，鑰匙有給我，那間工作
    室只有我們七樓的屋主可以用，因為七樓沒有車庫，仲介出
    售給我時說過頂樓可以給七樓使用，而工作室因為有堆置東
    西，所以沒有開放給其他住戶使用，工作室印象中有裝一個
    窗型冷氣，是木板搭置起來的，有窗户，還有安裝鐵門。是
    照片A的這間是工作室。被證1之不動產買賣契約書第二條第
    一點所載買賣標的，包含頂樓這些增建物的使用權利。我將
    7樓房屋及頂樓增建物出賣給被告並點交後，沒有保留對頂
    樓增建物之使用或處分權利，頂樓的工作室的喇叭鎖鑰匙也
    有交給被告。當時買的時候就包含頂樓使用權，前屋主也是
    這樣說。原來工作室的所有權也一併讓給後手即被告等語（
    見本院卷第192-196頁）；及參與被告與前手彭怡菲簽訂之
    不動產買賣契約第2條所定「增建或占用範圍☑頂樓使用權」
    ，有上開不動產買賣契約書在卷可佐（見本院卷第109-123
    頁）。可知被告有取得系爭違建中之房間鑰匙、買賣範圍亦
    包括系爭違建使用權，足認被告已取得系爭頂樓平台違建物
    之事實上處分權。被告抗辯其未取得系爭違建之事實上處分
    權乙節，礙難採憑。  
　㈣系爭公寓全體區分所有權人並無成立由被告專用系爭公寓頂
    樓平台之分管契約：
　⒈按公寓大廈之屋頂平臺，乃維護建築之安全與外觀所不可缺
    ，性質上不許分割而獨立為區分所有之客體，自應由全體區
    分所有權人共同使用，而為公寓大廈之共同部分，故依民法
    第799條規定，應推定為全體區分所有人所共有，縱未經登
    記，仍不失其共有之性質（最高法院84年度台上字第2683
    號判決要旨可資參照）。依上開說明，應推定為系爭公寓全
    體區分所有權人所共有，故原告對於系爭屋頂平臺亦有共有
    權存在。
  ⒉按所謂默示之意思表示，係指依表意人之舉動或其他情事
    ，足以間接推知其效果意思者而言，若單純之沉默，則除有
    特別情事，依社會觀念可認為一定意思表示者外，不得謂為
    默示之意思表示；意思表示有明示及默示之分。前者係以言
    詞、文字或其他習用方法直接表示其意思之謂，後者乃以其
    他方法間接的使人推知其意思。而默示之意思表示與單純之
    沉默有別。單純之沉默除經法律明定視為已有某種意思表示
    外，不得即認係表示行為；單純之沈默，與默許同意之意思
    表示不同，對無權占有人之使用未加異議，僅單純沈默而未
    為制止者，不生任何法律效果，亦非默許同意繼續使用（最
    高法院80年度台上字第1470號、83年度台上字第237號判決
    意旨可參）。是所有權人未向無權占有人行使權利，並非當
    然即認為無權占有人係有權占有，蓋所有權人未行使權利之
    原因不一而足，不能僅因所有權人隱忍未發，即可推論係有
    默示之同意使用或分管契約存在。查系爭違建雖於108年10
    年28日被告向彭怡菲購入系爭公寓7樓房屋時已經存在，且
    歷經彭怡菲前手及被告已使用多年，縱原告等其他區分所有
    權人即頂樓平台共有人縱多年沉默未為制止，然尚非謂有默
    示之同意使用或分管契約存在。
　⒊被告雖辯稱：其於109年1月6日已與系爭公寓全體住戶開過協
    調會，且經6樓住戶以手機錄音協調會紀錄，已達成共識約
    定由被告得單獨使用系爭頂樓平台含違建物，確實已與其他
    共有人達成分管協議，取得約定專用權利等語（見本院卷第
    103、151-153頁）。惟被告既已捨棄法院命系爭公寓6樓住
    戶提供完整錄音之請求（本院卷第291頁），亦捨棄傳喚證
    人證明（見本院卷第320頁），尚難認系爭公寓之區分所有
    權人有成立由被告專用系爭公寓頂樓平台之分管契約。
　㈤原告請求被告拆除系爭頂樓平台違建物暨騰空返還原告及全
    體共有人部分為有理由；請求被告不得在系爭頂樓平台内興
    建任何違建物及使用該違建物，為無理由：
　⒈按所有人對於無權占有或侵奪其所有物者，得請求返還之。
    對於妨害其所有權者，得請求除去之。有妨害其所有權之虞
    者，得請求防止之；各共有人對於第三人，得就共有物之全
    部為本於所有權之請求。但回復共有物之請求，僅得為共有
    人全體之利益為之，民法第767條第1項、第821條分別定有
    明文。次按各共有人按其應有部分，對於共有物之全部雖有
    使用收益之權。惟共有人對共有物之特定部分使用收益，仍
    須徵得他共有人全體之同意，非謂共有人得對共有物之全部
    或任何一部有自由使用收益之權利。如共有人不顧他共有人
    之利益，而就共有物之全部或一部任意使用收益，即屬侵害
     他共有人之權利（最高法院62年台上字第1803號判決意旨
    參照）。
  ⒉本件系爭頂樓平台既為系爭公寓之共用部分，而為系爭公寓
    之區分所有權人所共有，且系爭公寓之全體區分所有權人並
    未默示或同意成立分管契約，由被告專用系爭公寓屋頂平臺
    等情，已如前所認定，故被告以系爭頂樓平台違建物占有系
    爭公寓屋頂平台，當屬無權占有，而侵害他共有人之權利。
    是依前揭規定，原告主張被告應拆除如附圖所示紅線部分區
    塊，自屬有據。 　
　⒊從而，原告依民法第767條第1項、第821條規定，請求被告將
    如附圖所示紅線部分區塊（標註1面積10.82平方公尺之鐵皮
    曬衣場、標註2面積4.24平方公尺之廁所、紅磚牆、落地窗
    、標註3面積0.54平方公尺之女兒牆上方區塊（含窗戶）、
    標註4面積24.12平方公尺之鋼架造房間、標註5面積25.14平
    方公尺之木造天花板、及標註6面積4.04平方公尺之波浪板
    屋頂）拆除，並將占用部分之系爭頂樓平台騰空返還原告及
    全體共有人，應屬有據。
　⒋按所有人對於有妨害其所有權之虞者，得請求其防止妨害之
    權利，行使之要件包括：⑴須為所有人或依法律規定得行使
    所有權之人。⑵相對人須為就可能發生之妨害，具有將之除
    去之支配力者。⑶須有不法妨害之虞。而所謂有妨害所有權
    之虞，其決定標準乃就具體事實，依社會上一般觀念決定之
    ；亦即，如何構成對所有權有妨害之虞，須就現在既存之危
    險狀況加以判斷，所有人之所有權在客觀上有被妨害之可能
    性極大，而有事先加以防範之必要者，始足當之。原告雖主
    張被告被告岳父日前對原告表示，被告將於過完農曆年後在
    系爭頂樓平台施工增建違建物，有預防請求之必要性等語（
    見本院卷第19頁），然為被告所否認，並以前詞置辯（見本
    院卷第105頁）。查：依原告所提出之照片（見本院卷第37-
    41頁），僅能得知系爭屋頂平台上有堆放泥土，此泥土亦可
    能為被告所辯屬於要移除花圃之泥土（見本院卷第105頁）
    ，尚難以此認定被告有要再增建違，原告並未舉證證明系爭
    屋頂平台之所有權未來極可能遭被告妨害，而有事先防範必
    要，其主張被告有妨害其所有權之虞，請求被告不得在系爭
    頂樓平台内興建任何違建物及使用該違建物，為無理由，應
    予駁回。
  ㈥原告請求被告給付不當得利部分：
    按無法律上之原因而受利益，致他人受損害者，應返還其利
    益，但依其利益之性質或其他情形不能返還者，應償還其價
    額，民法第179條前段、第181條但書分別定有明文。而無權
    占有他人土地，可能獲得相當於租金之利益，為社會通常之
    觀念（最高法院61年台上字第1695號判例可資參照）。按城
    市地方房屋之租金，以不超過土地及其建築物申報總價額年
    息百分之10為限。而此項規定於租用基地建築房屋者亦得準
    用，土地法第97條第1項、第105條分別定有明文。而上開土
    地法第97條第1項關於房屋計收租金規定，於不當得利或損
    害賠償事件，可據為計算不當得利或損害額之標準（最高法
    院87年度台上字第2996號民事裁定可資參照）。經查：
  ⒈被告有事實上處分權之如附圖所示紅線部分區塊，無正當權
    源占用系爭頂樓平台，已如前述。而無權占用他人土地，可
    能獲得相當於租金之利益，為社會通常之觀念，是原告自得
    依據不當得利之法律關係，訴請給付相當於租金之不當得利
    。
  ⒉又系爭頂樓平台並無房屋課稅現值，原告主張以原告所有4樓
    房屋（面積104.5平方公尺）109年度房屋稅單所載課稅現值
    333,500元為核算被告占用系爭頂樓平台之價額，業據其提
    出系爭公寓4樓之109年度房屋稅繳納證明書在卷可憑（見本
    院卷第53頁）。而依系爭公寓坐落地段，工商業繁榮程度尚
    可等情，以4樓房屋課稅現值之年息10%即33,500元（333,50
    0×10%）為計算被告不當得利一年之數額，尚屬合理，則被
    告每月之不當得利之金額為2,792元（計算式：33,500÷12＝2
    ,792，元以下四捨五入，下同），原告2人就系爭頂樓平台
    之所有權為7分之1，故原告得請求被告返還之不當得利每月
    為399元（2,792÷7＝399）；另被告係於108年11月20日以買
    賣為原因取得7樓房屋所有權，有建物登記第二類謄本在卷
    可憑（見本院卷第47-53頁），則原告請求自108年11月20日
    起，至110年1月19日止共14個月，合計為5,586元（399×14
    ）相當於租金之不當得利，應屬有據。另被告未拆除返還系
    爭頂樓平台予原告及全體所有權人前，仍屬無權占有，則原
    告併請求被告應自110年1月20日起至被告履行第一項及第二
    項聲明時止，按月給付相當租金之不當得利399元予原告，
    亦屬有據。
  ⒊準此，原告向被告請求返還其取得7樓房屋起，即自108年11
    月20至110年1月19日止，共計14個月之不當得利5,586元，
    及自110年1月20日起至被告履行第一項及第二項聲明時止，
    按月給付相當租金之不當得利399元予原告，均為有理由，
    應予准許。
　㈦原告無權利濫用情事：
　　被告辯稱原告共同參與分管協議，其後卻主張被告不得單獨
    占用頂樓平台空間，顯有權利濫用情事等語。惟查，兩造間
    並無分管協議契約，業經本院認定如前。且依原告所提出之
    系爭公寓2、3、6樓出具之聲明及同意書，其上載明「一、
    本人聲明頂樓屋頂平台為本公寓房屋1樓至7樓房屋所有人分
    別共有，且未經全體共有人協議分管由7樓房屋所有人專用
    ，本人亦不同意頂樓屋頂平台由7樓房屋所有人及住戶專用
    」等語（見本院卷第273-277頁），足見原告並未事前同意
    ，又於同意後反悔，對被告提起訴訟，難認有權利濫用情事
    ，被告此部分抗辯，亦屬無據。　
四、綜上所述，㈠原告本於民法第767條第1項、第821條規定，訴
    請被告應將系爭頂樓公寓平台，如附圖所示紅色畫線區塊，
    標註1面積10.82平方公尺之鐵皮曬衣場、標註2面積4.24平
    方公尺之廁所、紅磚牆、落地窗、標註3面積0.54平方公尺
    之女兒牆上方區塊（含窗戶）、標註4面積24.12平方公尺之
    鋼架造房間、標註5面積25.14平方公尺之木造天花板、及標
    註6面積4.04平方公尺之波浪板屋頂拆除，並將該系爭頂樓
    平台騰空返還原告及全體所有權人；㈡原告另依據不當得利
    之法律關係，訴請被告給付5,586元，及自110年1月20日起
    至被告拆除並返還占用之系爭頂樓平台予原告及全體區分所
    有權人之日止，按月給付原告399元，均為有理由，應予准
    許。而原告請求被告不得在系爭屋頂平台內興建任何違建物
    及使用該違建物部分，則無理由，應予駁回。
五、本件判決之事證已臻明確，兩造其餘攻擊防禦方法，經審酌
    後，認均與判決結果無影響，爰不一一論述。 
六、本件係依民事訴訟法第427條第1項規定適用簡易訴訟程序，
    並為被告敗訴之判決，依同法第389條第1項第3款規定，法
    院應依職權宣告假執行。
七、訴訟費用負擔之依據：民事訴訟法第79條。　　
中    華    民    國     111    年    8    月    19   日
                      臺灣臺中地方法院臺中簡易庭
                                  法　官　陳佩怡
以上正本係照原本作成。
如不服本判決，應於送達後20日內，向本院提出上訴狀並表明上
訴理由，如於本判決宣示後送達前提起上訴者，應於判決送達後
20日內補提上訴理由書（須附繕本）。如委任律師提起上訴者，
應一併繳納上訴審裁判費。
中    華    民    國     111    年    8    月    19   日
                                  書記官  許千士